【裁判字號】    89,訴,2358
【裁判日期】    900321
【裁判案由】    偽造文書等
【裁判全文】
臺灣高雄地方法院刑事判決                        八十九年度訴字第二三五八號
    公  訴  人  臺灣高雄地方法院檢察署檢察官
    被      告  甲○○
                乙○○○
右列被告因偽造文書等案件，經檢察官提起公訴（八十九年度偵字第一一八一三號）
，本院判決如左：
    主  文
乙○○○連續行使偽造私文書，足以生損害於他人，處有期徒刑壹年捌月。
甲○○無罪。
    事  實
一、乙○○○明知其夫甲○○所任職之工廠同事庚○○所起之互助會早於民國八十六
    年六月十日即已開會，甲○○加入二會；另一同事戊○○所起之互助會亦早於八
    十七年十月二十日開會，甲○○加入二會，竟基於意圖為自己不法之所有及行使
    偽造私文書之概括犯意，先於八十八年三月間，向丙○○佯稱庚○○擬召集互助
    會，每會一萬元，丙○○不疑有他，遂同意加入二會（起訴書誤為一會），乙○○○為免丙○○發現其並未以丙○○名義參加庚○○所起之互助會，竟偽造庚○○為會首名義之會單一份，而在該會單上偽填會期自八十八年三月九日起，迄九
    十年六月九日止，且在該會單中虛偽填入十多位原本並非在庚○○會單中之會員
    ，足生損害於庚○○，並將該份偽造之會單交予丙○○，使丙○○誤信其有參加
    該互助會二會，每月均繳交「會款」予乙○○○。乙○○○復承前犯意，於八十
    八年九月間，向丙○○誆稱戊○○擬召集互助會，每會一萬元，並為製造丙○○
    有參加戊○○所起互助會之外觀，而偽造戊○○為會首名義之會單一份，而在該
    會單上偽填會期自八十八年九月二十日起，迄九十一年二月二十日止，且在該會
    單中虛偽填入多位原本並非在戊○○會單中之會員，足生損害於戊○○，並將該
    份偽造之會單交予丙○○，使丙○○誤信其有參加該互助會，每月亦均繳交「會
    款」予乙○○○。嗣因八十九年三月間，丙○○知悉上開會單上有所謂「劉金柱
    」之人並未參加該互助會，發覺有異，經向庚○○、戊○○查證後，始悉上情。
    乙○○○共向丙○○詐得二十四萬九千四百元。
二、案經丙○○訴由臺灣高雄地方法院檢察署檢察官偵查起訴。
    理  由
壹、被告乙○○○部分：
一、訊據被告乙○○○固坦承交予告訴人丙○○之二紙會單係伊冒庚○○、戊○○為
    會首名義所偽造，與庚○○、戊○○所起之互助會之真實會單，在會員名冊、起
    迄時間、每會金額（戊○○之互助會部分）均不相同之事實，惟矢口否認有何詐
    欺犯行，辯稱：伊誤以為庚○○所起之互助會結束後要續會，所以才寫庚○○為
    會首之會單交予告訴人，但後來該會因人數不足流會，故將告訴人給的會款參加
    另一個由己○○所起的會；伊有參加戊○○所起之互助會，於八十九年九月間讓
    給告訴人，伊之所以寫和庚○○、戊○○所起互助會真實會單不同之會單交給告
    訴人，只是為給告訴人作憑據，並無意詐騙告訴人會款云云。經查：
    （一）庚○○所起互助會之會期係自八十六年六月十日起至八十八年九月十日止
          ，每會一萬元，共二十八會乙節，業經證人庚○○於偵審中供證屬實，並
          有庚○○提出之互助會單乙紙附卷可稽，而被告乙○○○係於八十八年三
          月間邀告訴人加入互助會二會，並偽造庚○○於八十八年三月九日起會之
          互助會（會期自八十八年三月九日起至九十年六月九日止，每會一萬元，
          共二十八會，下稱虛偽互助會甲）之會單交予告訴人，則庚○○之互助會
          此時既尚有半年始結束，何來被告所稱之庚○○擬續會與人數不足流會可
          言？是被告辯稱虛偽互助會甲之會單係伊誤認庚○○要續會才寫云云，顯
          然不實；其又辯稱：實際上將告訴人給的會款以丁○○名義參加另一個由
          己○○所起的會，告訴人亦知情云云，惟己○○所起之互助會會期自八十
          八年三月十五日起至八十九年十一月十五日止，每會二萬元，共二十一會
          之情，有被告提出己○○之互助會單可憑，苟被告所陳：係將己○○之會
          轉給告訴人，告訴人不管會首為何人，虛偽互助會甲之會單僅係給告訴人
          之憑據而已云云為真，何以己○○之互助會會員共二十一會，卻交予告訴
          人共二十八會之虛偽互助會甲之會單？況告訴人已繳此部分之會款十九萬
          八千五百元，而證人丁○○於本院審理中亦證稱：被告於第九或第十會時
          （即八十八年十一或十二月左右），標下己○○所起互助會之情無訛，被
          告亦自承標得會款並未交予告訴人，亦未返還告訴人前已繳之會款，益徵
          被告辯稱：將告訴人給的會款以丁○○名義參加另一個由己○○所起會云
          云，核係圖卸之詞，委無可採。是以被告偽造虛偽互助會甲之會單，持向
          告訴人共詐得十九萬八千五百元之事實，堪以認定。
    （二）戊○○所起之互助會之會期係自八十七年十月二十日起至九十年三月二十
          日止，每會五千元，共三十會，甲○○加入二會，且早已於第三、四會時
          標取會款，自八十九年農曆年後即未繳死會款等情，業經證人戊○○於偵
          審中證述明確，並有戊○○提出之互助會單乙紙附卷可稽，被告甲○○於
          偵查中亦供稱：「（問：有跟柯（慶成）、詹（新發）之會？）有，都標
          走了，現在經濟不好，欠會錢未繳」，則甲○○所參加戊○○之會既已為
          死會，被告稱於八十八年九月間將該會轉給告訴人，豈非讓告訴人替宋芹
          斌繳納死會會款？故被告偽造戊○○於八十八年九月二十日起會之互助會
          （會期自八十八年九月二十日起至九十年二月二十日止，每會一萬元，共
          三十會，下稱虛偽互助會乙）之會單交予告訴人，向告訴人收取會款共五
          萬零九百元，顯有不法所有之意圖甚明。
    （三）綜上所述，被告所辯未有詐欺意圖云云，純係事後卸責之詞，實難採信，
          此外，復有被告簽立之切結書乙紙附卷可稽，本件事證明確，被告犯行洵
          堪認定，應依法論科。
二、核被告乙○○○所為，係犯刑法第二百十條、第二百十六條之行使偽造文書罪及
    刑法第三百三十九條第一項之詐欺取財罪。其偽造私文書後復持以行使，偽造之
    低度行為為行使之高度行為所吸收，不另論罪，僅依行使偽造私文書罪論擬。其
    先後二次行使偽造私文書及詐欺取財之犯行，時間緊接，手法相同，且係犯構成
    要件相同之罪名，顯均係基於概括犯意而為，應依連續犯之規定以一罪論，並依
    法加重其刑。又被告所犯上開二罪間，有方法結果之牽連關係，依刑法第五十五
    條之規定，應從較重之行使偽造私文書罪處斷。公訴人認被告乙○○○與被告甲○○有犯意聯絡，行為分擔，為共同正犯，惟本院認被告甲○○不成立犯罪，詳
    如後段所述，爰不論以共同正犯。爰審酌被告偽造虛偽之互助會單向告訴人訛詐
    金錢、犯後態度甚為不佳、未與告訴人達成民事和解等一切情狀，量處如主文所
    示之刑。
貳、被告甲○○部分：
一、按犯罪事實應依證據認定之，無證據不得推定其犯罪事實，刑事訴訟法第一百五
    十四條定有明文；次按認定被告有罪之事實，應憑證據，如未能發現相當之證據
    ，或證據不足以證明，自不得以推測或擬制之方法，以為裁判之基礎。
二、本件公訴人認被告甲○○涉有行使偽造私文書及詐欺取財罪嫌，係以被告甲○○
    與其妻乙○○○二人同居共財，且甲○○亦坦承庚○○、戊○○之會單係伊自工
    廠拿回家，證人丁○○復已證稱甲○○表示願以甲○○之退休金償還債務，且乙○○○所簽之本票亦由甲○○背書在案，足證被告夫婦早有詐財之共謀云云，惟
    訊據被告甲○○則堅決否認知悉其妻乙○○○有偽造會單向告訴人詐取會款情事
    ，經查，甲○○確有加入庚○○、戊○○之互助會之情，業據證人庚○○、戊○○證述在卷，則甲○○既有加入上開互助會，其將互助會之會單拿回家，自屬合
    理；其次，經核甲○○與乙○○○既為夫妻，則於告訴人出面指控其妻涉嫌詐欺
    時，甲○○對於其妻所積欠告訴人之債務表示願以退休金償還，並於其妻簽發之
    本票上背書擔保，亦屬人情之常；又偽造之互助會單為乙○○○所寫，有關告訴
    人參加互助會之事，被告並未邀約或經手會款之收付等情，自不得僅因被告與其
    妻同居共財，即認定被告亦為偽造會單及詐欺之共犯。是公訴人指稱：對於被告
    甲○○亦知情而參與，經核並無實證，僅屬推測及擬制之詞，尚難援為認定被告
    甲○○犯罪之證據，既不能證明被告甲○○犯罪，即應為無罪之諭知。
據上論斷，應依刑事訴訟法第二百九十九條第一項前段、第三百零一條第一項、刑法
第五十六條、第二百十六條、第二百十條、第三百三十九條第一項、第五十五條，罰
金罰鍰提高標準條例第一條前段判決如主文。
中      華      民      國    九十      年      三      月    二十一    日
                              臺灣高雄地方法院刑事第一庭
                                      法  官    郭佳瑛
右正本證明與原本無異。
如不服本判決，應於判決送達後十日內，向本院提出上訴狀。
                                      書記官    王美玲
中    華    民    國      九十      年      三      月      二十二      日
附錄法條：
刑法第二百十六條
行使第二百十條至第二百十五條之文書者，依偽造、變造文書或登載不實事項或使登
載不實事項之規定處斷。
刑法第二百十條
偽造、變造私文書，足以生損害於公眾或他人者，處五年以下有期徒刑。


司法院資訊處製作；財團法人民間司法改革基金會備份。
